---
title: "Aula 11 - Introdução à Ciência dos Dados"
subtitlte: "Fundamentos de Inferência Estatística"
author: "Seu Nome"
date: "2023-06-15"
output: html_document
---

<style type="text/css">
  body{
  font-size: 12pt;
  text-align: justify
      }
</style>



## Estimação Pontual por Máxima Verossimilhança

Estimando a proporção de relatórios que apresentam uma não conformidade do 
exemplo contido nos slides por máxima versossimilhança. 

A amostra de 10 relatórios financeiros é:

```{r}
x <- c(1,0,1,0,0,0,0,0,0,1)
```

Escrevendo uam função para representar a funcão de log-verossimilhança:

```{r}
log_likelihood <- function(p, x) sum(dbinom(x, size = 1, prob = p, log = T))
```

Otimizando, ou seja, calcuando o valor de p que máximiza a função de log-verossimilhança:

```{r}
optimize(log_likelihood, interval = c(0, 1), x = x, maximum = T)
```


## Estimação por Intervalo de Confiança

### Teorema Central do Limite

Uma estimativa por intervalo de confiança da proporção de relatórios que apresentam uma não conformidade, pelo estimador obtido aplicando o Teorema Central do Limite pode ser obtida com a função interna `prop.test`

`pro.test(total de sucessos, repeticoes, conf.level = 0.95)`

Esta função também executa testes de hipóteses em relação à proporção, 
mas estamos interessados na estimativa por intervalo neste exemplo. 
Como foram detectados, 3 relatórios com não conformidades em 10 relatórios 
amostrados, podemos utilizar:

```{r}
prop.test(3, 10, conf.level = 0.95)
```


## Bootstrapp 

Podemos obter uma estimativa por intervalo de confiança para a proporção de relatórios que apresentam uma não conformidade usando bootstrapp 
não-paramétrico usando a função `np.boot` do pacote `nptest`:

```{r}
# pacote para bootstrapp
library(nptest)

# fixando a semente
set.seed(15)

# gerando 9999 reamostras bootstrapp e calculando 9999 estimativas da proporcao
# de relatorios com nao conformidade
ic_bootstrap <- np.boot(x, statistic = mean, R = 9999, level = 0.95)
ic_bootstrap
```


## Testes de Hipóteses 

Considere que desejamos testar se a proporção de relatórios financeiros que apresentam alguma não conformidade seja maior que 50% com base nos dados da 
amostra da auditoria, usando um nível de significância de 5%. 

Nesse o caso, o teste pode ser formulado como:

$$
H_0: p = 0.5 \\
H_A: p > 0.5
$$
Podemos utilizar a função `binom.test` que fornece um teste exato para 
esse caso:

```{r}
binom.test(3, 10, p = 0.5, conf.level = 0.95, alternative = "greater")
```

Como o valor-p do teste é maior que o nível de significância utilizado, 
(0.83 > 0.05), os dados fornecem forte evidência para rejeitar a hipótese 
nula de que a probabilidade de selecionar aleatoriamente um relatório 
financeiro que apresente uma não conformidade seja maior que 50%. 

A American Psychological Society define padrões para reportar os  
resultados de diversos procedimentos estatísticos, no caso do 
nosso exemplo, o resultado seria relatado como:

"A proporção de relatórios financeiros com alguma não conformidade 
não é significativamente diferente de 50% com base nos dados da amostra, $\chiˆ2(1,N = 10) = 0.9$, p = 0.34."



## Poder do Teste e Tamanho da Amostra

Digamos que suspeitamos que temos uma moeda que apresenta cara 75% das 
vezes em que é lançada, em vez dos 50% esperados. 

Podemos criar um experimento para testar se a moeda é viciada, ou não. 

O experimento consistiria em lançar a moeda um certo número de vezes e 
observar a proporção de caras. Em seguida, podemos conduzir um teste de 
hipóteses sobre uma proporção para verificar se a proporção de caras é significativamente diferente do que esperaríamos com uma moeda honesta. 

Ao final, se se o valor-p do teste for inferior ao nível de significância 
definido (5% sendo o mais comum), concluiremos que o comportamento da 
moeda é inconsistente com o de uma moeda honesta. 

Coincidentemente, o teste pode ser formulado como:

$$
H_0: p = 0.5 \\
H_A: p > 0.5
$$
Quantas vezes devemos lançar a moeda para ter uma alta probabilidade (poder), digamos 0,80, de rejeitar corretamente a hipótese nula de que p = 0,5, se nossa moeda for realmente viciada apresentando cara em 75% dos lançamentos?

Vejamos como podemos determinar o tamanho da amostra com a função 
`pwr.p.test` do pacote `pwr`: 

```{r}
library(pwr)

pwr.p.test(h = ES.h(p1 = 0.75, p2 = 0.50),
           sig.level = 0.05,
           power = 0.80,
           alternative = "greater")
```

Observe que, como queríamos determinar o tamanho da amostra (n), o deixamos 
fora da função.

O resultado nos diz que devemos jogar a moeda 22,55127 vezes, que arredondamos 
para 23. Sempre arredonde as estimativas de tamanho da amostra para cima. 

Ou seja, se desejamos testar se nossa moeda fornece cara 75% das vezes, 
precisamos lançá-la pelo menos 23 vezes para ter 80% de chance de rejeitar corretamente a hipótese nula no nível de significância de 0,05.

O nível de significância, erro tipo I ($\alpha$), é a probabilidade de rejeitar 
a hipótese nula quando não deveríamos rejeitá-la. Isso significa detectar um 
efeito onde não existe nenhum. Este é considerado o erro mais grave. A 
tolerância para o erro Tipo I é geralmente de 0,05 ou menos.

O erro tipo II ($\beta$), é a probabilidade de não rejeitar a hipótese nula 
quando ela deveria ser rejeitada. Isso implica em não detectar um efeito 
quando na verdade há. A tolerância para o erro Tipo II é geralmente de 0,20 ou menos. 

Como o erro tipo II = 1 - Poder, Se desejarmos uma poder de 0,80, especificamos implicitamente uma tolerância de erro Tipo II de 0,20.

O pacote `pwr` fornece uma função que nos permite ver como o poder muda à 
medida que mudamos o tamanho da amostra. Se você tiver o pacote ggplot2 instalado, ele criará um gráfico usando ggplot.

```{r}
p.out <- pwr.p.test(h = ES.h(p1 = 0.75, p2 = 0.50),
                    sig.level = 0.05,
                    power = 0.80,
                    alternative = "greater")
plot(p.out)
```



### Tamanho do Efeito (effect size)

O tamanho de efeito que desejamos detectar em uma comparação de proporções é inserido no argumento `h` da função `ES.h`. O rótulo h é devido a Cohen (1988). 

A função `ES.h` é usada para calcular um tamanho de efeito sem unidade usando a transformação arco-seno.

Cohen descreve o tamanho do efeito como “o grau em que a hipótese nula é falsa”. 
Em nosso exemplo de lançamento de uma moeda, essa é a diferença entre 75% e 50%. Poderíamos dizer que o efeito foi de 25%, mas lembre-se que tivemos que 
transformar a diferença absoluta em proporções para outra quantidade usando a função `ES.h`. Esta é uma parte crucial do uso correto do pacote pwr: você deve fornecer um tamanho de efeito na escala esperada. Fazer o contrário produzirá cálculos errados de tamanho de amostra e poder.

Em caso de dúvida, podemos usar tamanhos de efeito convencionais. Estes são tamanhos de efeito pré-determinados para efeitos “small”, “medium” e “large”. 
A função cohen.ES retorna um tamanho de efeito convencional para um determinado teste e tamanho. Por exemplo, o tamanho do efeito médio para o teste de 
proporção é 0,2:

```{r}
cohen.ES(test = "p", size = "small")
```

Para mais detalhes acesse: [https://en.wikipedia.org/wiki/Cohen%27s_h](https://en.wikipedia.org/wiki/Cohen%27s_h)












