---
title: "Aula07 - Introdução à Ciência dos Dados"
subtitle: "Visualização de Dados Usando o pacote ggplot2"
author: "Seu Nome"
date: "2023-05-04"
output: html_document
---

```{r setup, include=FALSE}
# configuracoes globais
knitr::opts_chunk$set(echo = TRUE, message = FALSE, warning = FALSE, 
                      digits = 3, scipen = 999)

# pacotes utilizados
library(readr)
library(dplyr)
library(ggplot2)
library(ggthemes)
library(PerformanceAnalytics)
```


## Importando dados para análise

carteira_analise:

```{r}
carteira_analise <- read_rds('dados_analise/carteira_analise.rds')
```

checando os dados:

```{r}
summary(carteira_analise)
```


## Covariação: Gráfico de Dispersão

```{r, out.width = "60%", echo = TRUE, fig.align = 'center'}
ggplot(data = carteira, mapping = aes(x = VALE, y = PETR4.SA)) +
  geom_point()
```


```{r, out.width = "60%", echo = TRUE, fig.align = 'center'}
ggplot(data = carteira, mapping = aes(x = VALE, y = PETR4.SA)) +
  geom_bin2d()
```


```{r, out.width = "60%", echo = TRUE, fig.align = 'center'}
ggplot(data = carteira, mapping = aes(x = VALE, y = PETR4.SA)) +
  geom_point() +
  geom_smooth(method = "lm", se = FALSE)
```


```{r, out.width = "60%", echo = TRUE, fig.align = 'center'}
ggplot(data = carteira, mapping = aes(x = WEGE3.SA, y = PETR4.SA)) +
  geom_point()
```


```{r, out.width = "60%", echo = TRUE, fig.align = 'center'}
ggplot(data = carteira, mapping = aes(x = WEGE3.SA, y = PETR4.SA)) +
  geom_bin2d()
```


```{r, out.width = "60%", echo = TRUE, fig.align = 'center'}
ggplot(data = carteira, mapping = aes(x = WEGE3.SA, y = PETR4.SA)) +
  geom_point() +
  geom_smooth(method = "lm", se = FALSE)
```


```{r, out.width = "60%", echo = TRUE, fig.align = 'center'}
ggplot(data = carteira, mapping = aes(x = WEGE3.SA, y = VALE)) +
  geom_point()
```    


```{r, out.width = "60%", echo = TRUE, fig.align = 'center'}
ggplot(data = carteira, mapping = aes(x = WEGE3.SA, y = VALE)) +
  geom_bin2d()
```


```{r, out.width = "60%", echo = TRUE, fig.align = 'center'}
ggplot(data = carteira, mapping = aes(x = WEGE3.SA, y = VALE)) +
  geom_point() +
  geom_smooth(method = "lm", se = FALSE)
```

Tudo ao Mesmo Tempo:

```{r, out.width = "80%", echo = TRUE, fig.align = 'center'}
library(PerformanceAnalytics)

chart.Correlation(carteira, histogram = TRUE)
```


## Gráfico de Bolhas


grafico de bolhas basico:

```{r}
data <- gapminder::gapminder %>% filter(year =="2007") |> select(-year)

ggplot(data, aes(x = gdpPercap, y = lifeExp, size = pop)) +
    geom_point(alpha = 0.7)
```


```{r}
data |>
  arrange(desc(pop)) |>
  ggplot(aes(x = gdpPercap, y = lifeExp, size = pop)) +
    geom_point(alpha = 0.5) +
    scale_size(range = c(.1, 10), name ="População (Milhões)")
```


```{r}
data %>%
  arrange(desc(pop)) |>
  ggplot(aes(x = gdpPercap, y = lifeExp, size = pop, color = continent)) +
    geom_point(alpha = 0.5) +
    scale_size(range = c(.1, 10), name = "População (Milhões")
```



## Gráficos de Linha para Séries Temporais


Usando o sistema gráfico interno da linguagem R:

```{r, echo = FALSE, warning = FALSE, message = FALSE}
plot(AirPassengers,
     xlab = "Mês",
     ylab = "Total de Passageiros (1000's)",
     main = "Total de Passageiros entre 1949 e 1961", 
     col = "blue")
grid()
```


Importando dados do Sistema Gerenciador de Séries do Banco Central do Brasil e
criando um gráfico com o gglot2:


```{r, echo = FALSE, message = FALSE}
library(GetBCBData)
library(ggplot2)

# define ids
id.series <- c(utilizacao_capacidade_instalada = 1344)
first.date = '2002-01-01'

# obtem serie do bcb
df_uci <- gbcbd_get_series(id = id.series,
                            first.date = first.date,
                            last.date = Sys.Date(), 
                            use.memoise = FALSE)

# grafico de linha via ggplot2
ggplot(data = df_uci, aes(x = ref.date, y = value)) + 
  geom_line(color = "blue") + 
  labs(x = 'Trimestre', y = 'Utilização da Capacidade Instalada (%)', 
       title  = 'Utilização da capacidade instalada - Geral (FGV): 2002/2023',
       subtitle = "Periodicidade: Trimestral",
       caption = "Fonte: Elaborada pelo Autor com dados do BCB") +
  theme_minimal()
```