---
title: "Aula 10 - Introdução à Ciência dos Dados"
subtitlte: "Aplicação do Modelo de Regressão Linear Simples"
author: "Seu Nome"
date: "2023-06-01"
output: html_document
---

<style type="text/css">
  body{
  font-size: 12pt;
  text-align: justify
      }
</style>


## Setup

```{r setup, include=TRUE, warning=FALSE, message=FALSE}
knitr::opts_chunk$set(echo = TRUE, message = FALSE, warning = FALSE)
options(scipen = 9999, digits = 2)

# Pacotes utilizados
library(tidyverse) # readr::read_csv2()
library(ggthemes)  # theme_minimal()
library(lmtest)    
library(DescTools)
library(car)
library(stargazer) # stargazer(): tabelas formatadas
library(knitr)     # kable(): tabelas formatadas
```


## Artigo: 

Boente et. al. (2006) analisaram diversos métodos para a estimação de custos, e abordaram a utilização de modelos de regressão, vamos tentar reproduzir os principais resultados envolvendo modelos de regressão com os dados exibidos no artigo.

## Importação e Preparação dos dados para análise. 

A variável `Mês/Ano` precisa ser importada mas não é utilizada na modelagem.

```{r}
dados_custos <- read_csv2("dados/custos.csv",
                          locale = locale("pt"),
                          skip = 1,
                          col_names = c("mes", "unidades_vendidas", "custo_total"),
                          col_types = cols(mes = col_date(format = "%b/%y"),
                                           unidades_vendidas = col_double(),
                                           custo_total = col_double()))
glimpse(dados_custos)
dados_custos <- dplyr::select(dados_custos, -mes)
glimpse(dados_custos)
```


## Análise Exploratória dos Dados 

### Gráfico de Dispersão

Vamos fazer um gráfico de dispersão entre o custo total e as unidades vendidas, 
além disso, vamos inserir uma reta estimada de regressão linear. 

```{r}
ggplot(dados_custos, aes(x = unidades_vendidas, y = custo_total)) + 
  geom_point() +
  geom_smooth(method = lm, se = FALSE) + 
  theme_minimal()
```

Vamos melhorar os limites exibidos nos eixos x e y, é sempre importante 
incluir a origem em gráfico. Podemos obter limites adequados, observando 
os valores máximos das variáveis:

```{r}
summary(dados_custos)
```


```{r}
ggplot(dados_custos, aes(x = unidades_vendidas, y = custo_total)) + 
  geom_point() +
  geom_smooth(method = lm, se = FALSE) + 
  xlim(0,80000) + 
  ylim(0,1800000) + 
  labs(x = "Unidades Vendidas",
       y = "Custo Total (em R$)") +
  theme_minimal()
```

Observando o gráfico de dispersão, o modelo de regressão linear utilizados pelos autores parece adequado? O gráfico indica a presença de outliers problemáticos?

O gráfico de dispersão indica que um modelo linear parece adequado para modelar a relação entre as Unidades Vendidas e o Custo Total de produção. 

O gráfico indica uma forte correlação linear positiva entre as variáveis e não indica a presença de outliers que podem distorcer a relação entre as variáveis.

Tabela de estatísticas descritivas das variáveis em análise.

### Estatísticas Descritivas

```{r}
kable(psych::describe(dados_custos))
```


## Estimação do Modelo de Regressão Linear Simples

Um modelo de regressão é estimado com a função `lm` (de *linear model*) e 
os resultados da estimação podem ser vistos usando a função `summary`

```{r}
modelo <- lm(custo_total ~ unidades_vendidas, data = dados_custos)
summary(modelo)
```


## Diagnóstico do Modelo 

1. Teste RESET de Especificação 

```{r}
## Teste de linearidade
lmtest::resettest(modelo, type = "regressor")
```

O teste RESET (valor-p = 0.3, $\alpha$ = 5%) forneceu evidências de que um 
modelo linear é uma especificação adequada. 


2. Teste Jarque-Bera de normalidade. 

```{r}
## Teste de Normalidade de Jarque-Bera
DescTools::JarqueBeraTest(modelo$residuals, robust = TRUE)
```

O Teste de normalidade de Jarque-Bera  (valor-p = 0.6, $\alpha$ = 5%) forneceu 
evidências de que a hipótese nula de que os resíduos do modelo seguem 
uma distribuição aproximadamente normal não deve ser rejeitada.


3. Teste Breustch-Pagan de Heterocedasticidade. 

```{r}
## Teste de Breusch-Pagan: homocedasticidade
lmtest::bptest(modelo)
```

O Teste de homogeneidade de variâncias de Breusch-Pagam (valor-p = 0.8, $\alpha$ = 5%) forneceu evidências de que a hipótese nula de que a variância dos resíduos é 
homogênea não deve ser rejeitada.


4. Teste de Durbin-Watson

```{r}
# Teste de Durbin-Watson 
car::durbinWatsonTest(modelo)
```

O Teste de autocorrelação dos resíduos de Durbin-Watson (valor-p = 0.5, $\alpha$ = 5%) forneceu evidências de que a hipótese nula de que os resíduos não são 
autocorrelacionados não deve ser rejeitada.


## Questões

**O modelo estimado parece adequado? Explique.**

**Resp.:**

Sendo $x$, o número de unidades vendidas, podemos escrever o modelo de regressão linear estimado como:

$$
\hat{\text{custos totais}} = 43100,00 + 23,00\times (\text{unidades vendidas})
$$

Os testes de diagnóstico do modelo realizados na questão 5, indicam que o 
modelo de regressão linear é adequado (Teste RESET) para o caso, além disso, 
os testes forneceram evidências de que as hipóteses usuais sobre os resíduos 
são válidas, ou seja, os dados fornecem evidências de que os resíduos 
seguem uma distribuição aproximadamente normal, de que a variância dos 
resíduos é homogênea e de que os resíudos nào são autocorrelacionados.

Além disso, a estimativa do $R^2$-ajustado. igual a 99%, indica que as 
unidades vendidas possui forte capacidade explicativa do custo total.


**Qual a interpretação das estimativas pontuais ($\hat{\beta}_0$ e $\hat{\beta}_1$) ? Quais as estimatativas por intervalo, como 95\% de confiança, de  $\beta_o$ e $\beta_1$?**

**Resp.:**

a) $\hat{\beta}_0 =$ 43100,00 é a estimativa do custo fixo de produção. 
Ou seja, é a estimativa dos custos quando as unidades vendidas são iguais 
a zero.

b) $\hat{\beta}_1 =$ 23,00 é a estimativa do custo unitário variável. No caso, 
estima-se que para um aumento de uma unidade produzida, o custo total irá 
aumentar, em média, em R\$ 23,00.
\end{itemize}

c) Estimativas por intervalo de confiança

```{r}
confint(modelo, level = 0.95)
```


**Obtenha previsões pontuais e por IP(95\%) do custo total caso as unidades vendidas sejam iguais a 80.000, 85.000 e 90.000, respectivamente.**

**Resp.:**

Podemos utilizar o modelo estimado para fazer previsões dos custos 
totais para diferentes de níveis de atividade (vendas). A função 
`predict` produz estimativas dos intervalos de predicão com o 
nível de confiança desejado:

```{r}
x <- data.frame(unidades_vendidas = c(80000, 85000, 90000))
predict(modelo, x, interval = "prediction", level = 0.95)
```


## Comunicação dos Resultados

A função `stargazer`, do pacote `stargazer`, produz código $LaTeX$, 
código HTML e texto ASCII para criar tabelas bem formatadas que contêm resultados de análise de regressão de vários modelos. 

A função também pode gerar tabelas de estatísticas descritivas e para 
a exibição de dados.

Vamos gerar uma tabela com os resultados básicos do modelo de regressão:

```{r, results='asis'}
stargazer(modelo,
          covariate.labels = c("Unidades Vendidas", "Intercepto"),
          style = "aer",
          digits = 2,
          dep.var.labels = c("Custos Totais (reais)"),
          ci = TRUE, 
          type = "html",
          out = "tabela_html")
```


## Referência

BOENTE, Diego Rodrigues; DE MELO, Clayton Levy Lima; TARSO, Paulo de. "Métodos 
de estimação de custos: Estudo de caso de uma empresa comercial com enfoque na 
análise de regressão." *In:* **Anais do Congresso Brasileiro de Custos-ABC**. 
2006.
