---
title: "Aula06 - Introdução à Ciência dos Dados"
subtitle: "Visualização de Dados Usando o pacote ggplot2"
author: "Seu Nome"
date: "2023-05-04"
output: html_document
---

```{r setup, include=FALSE}
# configuracoes globais
knitr::opts_chunk$set(echo = TRUE, message = FALSE, warning = FALSE, 
                      digits = 3, scipen = 999)

# pacotes utilizados
library(readr)
library(readxl)
library(dplyr)
library(forcats)
library(skimr)
library(janitor)
library(ggplot2)
library(ggthemes)
library(ggridges)
library(patchwork)
library(PerformanceAnalytics)
```


## Parte 1: Importando os arquivos de dados

```{r}
carteira <- readr::read_rds("dados/carteira.rds")
risco <- readxl::read_xlsx('dados/risco.xlsx')
cotacoes <- readr::read_rds('dados/cotacoes.rds')
```

Visão geral da estrutura dos dados importados:

```{r}
dplyr::glimpse(carteira)
```

```{r}
dplyr::glimpse(risco)
```

```{r}
dplyr::glimpse(cotacoes)
```


Verificando a classe dos objetos:

```{r}
class(carteira)
```

```{r}
class(risco)
```

```{r}
class(cotacoes)
```


## Parte 3: Preparando os dados para análise

Retornos da carteira: retirando dados faltantes

```{r, echo=TRUE}
carteira_analise <- na.omit(carteira)
summary(carteira_analise)
```

Criando uma estrutura de dados `longer`

```{r, echo=TRUE}
carteira_analise_longer <- carteira_analise %>% 
      tidyr::pivot_longer(cols = c('VALE', 'WEGE3.SA', 'PETR4.SA'), 
                          names_to = "acoes", 
                          values_to = "retornos")

head(carteira_analise_longer)
```

Risco: Definindo classes apropriadas para as questões:

```{r, echo=TRUE}
risco_analise <- risco %>%
  transmute(
    q1_1 = factor(
      q1_1,
      levels = c(
        "20-30 anos",
        "31-40 anos",
        "41-50 anos",
        "51-60 anos",
        "Mais de 60 anos"
      ),
      ordered = TRUE
    ),
    q1_2 = factor(q1_2),
    q1_3 = factor(q1_3),
    q1_4 = factor(q1_4),
    q1_5 = factor(
      q1_5,
      levels =  c(
        "Ensino fundamental",
        "Ensino médio",
        "Ensino superior",
        "Especialização",
        "Mestrado",
        "Doutorado"
      ),
      ordered = TRUE
    ),
    q1_6 = factor(
      q1_6,
      levels = c(
        "Até 5 anos",
        "6-10 anos",
        "11-15 anos",
        "16-20 anos",
        "Mais de 20 anos"
      ),
      ordered = TRUE
    ),
    q1_7 = factor(
      q1_7,
      levels = c(
        "Até 5 anos",
        "6-10 anos",
        "11-15 anos",
        "16-20 anos",
        "Mais de 20 anos"
      ),
      ordered = TRUE
    ),
    q1_8 = factor(q1_8)
  )
```

Verificando o novo objeto `risco_analise``:

```{r, echo=TRUE}
skimr::skim(risco_analise)
```


## Visualizando distribuições

### Histograma

```{r, echo=TRUE, out.width = "60%"}
h1 <- ggplot(carteira, aes(x = VALE)) + geom_histogram()
h1
```

Customizando um Histograma

```{r, echo=TRUE, out.width = "50%"}
h1c <- ggplot(carteira, aes(x = VALE)) +
  geom_histogram() +
  labs(x = "Retornos",
       y = "Frequência",
       title = "Vale: Retornos das Ações") + 
  xlim(-0.3, 0.3) + 
  theme_minimal()
h1c
```

Histograma

```{r, echo=TRUE, out.width = "60%"}
h2 <- ggplot(carteira, aes(x = PETR4.SA)) + geom_histogram() 
h2
```

Customizando:

```{r, echo=TRUE, out.width = "50%"}
h2c <- ggplot(carteira, aes(x = PETR4.SA)) +
  geom_histogram() +
  labs(x = "Retornos",
       y = "Frequência",
       title = "Petrobrás: Retornos das Ações") + 
  xlim(-0.3, 0.3) + 
  theme_minimal()
h2c
```


```{r, echo=TRUE, out.width = "60%"}
h3 <- ggplot(carteira, aes(x = WEGE3.SA)) + geom_histogram()
h3
```

Customizando

```{r, echo=TRUE, out.width = "50%"}
h3c <- ggplot(carteira, aes(x = WEGE3.SA)) +
  geom_histogram() +
  labs(x = "Retornos",
       y = "Frequência",
       title = "WEG: Retornos das Ações") + 
  xlim(-0.3, 0.3) + 
  theme_minimal()
h3c
```

Histograma: Múltiplos gráficos em um painel

```{r,  echo = TRUE, out.width = "60%"}
library(patchwork)
painel01 <- h1c / h2c / h3c
painel01
```


```{r,  echo = TRUE, out.width = "60%"}
library(patchwork)
painel01 <- (h1c + h2c + h3c) + plot_layout(nrow = 2)
painel01
```


### Densidade Empírica

```{r, echo=TRUE, out.width = "60%"}
d1 <- ggplot(carteira, aes(x = VALE)) + geom_density()
d1
```

Customizando 

```{r, echo=TRUE, out.width = "50%"}
d1c <- ggplot(carteira, aes(x = VALE)) +
  geom_density() +
  labs(x = "Retornos",
       y = "Densidade",
       title = "Vale: Retornos das Ações") +
  xlim(-0.3, 0.3) + 
  theme_minimal()

d1c
```

Densidade Empírica

```{r, echo=TRUE, out.width = "60%"}
d2 <- ggplot(carteira, aes(x = PETR4.SA)) + geom_density()
d2
```

Customizando 

```{r, echo=TRUE, out.width = "50%"}
d2c <- ggplot(carteira, aes(x = PETR4.SA)) +
  geom_density() +
  labs(x = "Retornos",
       y = "Densidade",
       title = "Petrobrás: Retornos das Ações") + 
  xlim(-0.3, 0.3) + 
  theme_minimal()

d2c
```

Densidade Empírica

```{r, echo=TRUE, out.width = "60%"}
d3 <- ggplot(carteira, aes(x = WEGE3.SA)) + geom_density()
d3
```

Customizando 

```{r, echo=TRUE, out.width = "50%"}
d3c <- ggplot(carteira, aes(x = WEGE3.SA)) +
  geom_density() +
  labs(x = "Retornos",
       y = "Densidade",
       title = "WEG: Retornos das Ações") +
  xlim(-0.3, 0.3) + 
  theme_minimal()
d3c
```

Densidade Empírica: Múltiplos gráficos em um painel

```{r, echo = TRUE, out.width = "60%"}
library(patchwork)
painel02 <- d1c / d2c / d3c
painel02
```

Densidade Empírica: Múltiplos gráficos em um painel

```{r, echo = TRUE, out.width = "60%"}
painel02 <- (d1c + d2c + d3c) + plot_layout(nrow = 2)
painel02
```

Histograma com Densidade Empírica

```{r, echo=TRUE, out.width = "60%"}
h1_d <- ggplot(carteira, aes(x = VALE)) + 
            geom_histogram(aes(y = ..density..)) +
            geom_density(col = "blue", size = 1.5) + 
            theme_minimal()
h1_d
```


Ridgeline plots usando o pacote `ggridges`:

Convertendo a variávei `acoes` para `factor`:

```{r}
carteira_analise_longer$acoes <- factor(carteira_analise_longer$acoes) 
head(carteira_analise_longer)
```

Primeiro Ridgeline plot:

```{r}
ggplot(carteira_analise_longer, aes(x = retornos, y = acoes)) + geom_density_ridges() + 
  theme_minimal()
```

Segundo Ridgeline plot:

```{r}
ggplot(carteira_analise_longer, aes(x = retornos, y = acoes)) +
  geom_density_ridges(scale = 1) +
  facet_wrap( ~ acoes) +
  theme_minimal()
```


## Visualizando distribuições: Boxplot


```{r, echo=TRUE, out.width = "60%"}
b1 <- ggplot(carteira, aes(x = VALE)) + geom_boxplot()
b1
```

Boxplot: `coord_flip()` inverte a orientação

```{r, echo=TRUE, out.width = "60%"}
b1_inv <- ggplot(carteira, aes(x = VALE)) + geom_boxplot() + coord_flip()
b1_inv
```

Customizando

```{r, echo=TRUE, out.width = "50%"}
b1c <- ggplot(carteira, aes(x = VALE)) +
        geom_boxplot() +
        labs(x = "Retornos",
             y = NULL,
             title = "Vale: Retornos das Ações") +
        xlim(-0.3, 0.3) + 
       theme_minimal()

b1c
```

Boxplot

```{r, echo=TRUE, out.width = "60%"}
b2 <- ggplot(carteira, aes(x = PETR4.SA)) + geom_boxplot()
b2
```

Customizando

```{r, echo=TRUE, out.width = "50%"}
b2c <- ggplot(carteira, aes(x = PETR4.SA)) +
        geom_boxplot() +
        labs(x = "Retornos",
             y = NULL,
             title = "Petrobrás: Retornos das Ações") + 
       xlim(-0.3, 0.3) + 
       theme_minimal()
b2c
```

Boxplot

```{r, echo=TRUE, out.width = "60%"}
b3 <- ggplot(carteira, aes(x = WEGE3.SA)) + geom_boxplot()
b3
```

Customizando

```{r, echo=TRUE, out.width = "50%"}
b3c <- ggplot(carteira, aes(x = WEGE3.SA)) +
       geom_boxplot() +
       labs(x = "Retornos",
            y = NULL,
            title = "WEG: Retornos das Ações") +
       xlim(-0.3, 0.3) + 
       theme_minimal()

b3c
```

Boxplot: Múltiplos gráficos em um painel

```{r,  echo = TRUE, out.width = "60%"}
library(patchwork)
painel03 <- b1c / b2c / b3c
painel03
```


## Visualizando distribuições: Gráfico de Barras

Continuando com a usar o sistema de visualização do pacote `ggplot2`

```{r, echo=TRUE}
ggplot(risco_analise, aes(x = q1_1)) + 
  geom_bar() +
  labs(title="Gráfico de Barra Simples",                 
       x="Idade",                          
       y="Frequência (n)") 
```

Invertendo os eixos usando `coord_flip()`:

```{r, echo=TRUE}
ggplot(risco_analise, aes(x = q1_1)) + 
  geom_bar() +
  labs(x="Idade",                          
       y="Frequência (n)") + 
  coord_flip() + 
  theme_minimal()
```

reordenando os níveis do fator idade:

```{r, echo=TRUE}
ggplot(risco_analise, aes(x = fct_rev(q1_1))) + 
  geom_bar() +
  labs(x="Idade",                          
       y="Frequência (n)") + 
  coord_flip() + 
  theme_minimal()
```


Diferenciando as categorias com cores:

```{r, echo=TRUE}
ggplot(risco_analise, aes(x = fct_rev(q1_1), fill = q1_1)) + 
  geom_bar() +
  labs(x= "Idade",                          
       y = "Frequência (n)") + 
  coord_flip() + 
  theme_minimal()
```

Anotando as barras: porcentagens

```{r, echo=TRUE}
risco_anot <- risco_analise |>
  group_by(q1_1) |>
  summarize(n = n()) |>
  mutate(
         pct = n / sum(n),
         lbls = scales::percent(pct)
        )


ggplot(risco_anot, aes(x = q1_1, y = pct, fill = q1_1)) +
  geom_bar(stat = "identity", fill = "steelblue") +
  geom_text(aes(label = lbls),
            vjust = -0.5,
            size = 3) + 
  labs(x = "Idade",
       y = "Frequência (n)") +
  theme_minimal()
```

Anotando as barras: totais

```{r, echo=TRUE}
risco_anot2 <- risco_analise |>
  group_by(q1_1) |>
  summarize(n = n()) |>
  mutate(
         total = n,
         lbls = scales::number(total)
        )


ggplot(risco_anot2, aes(x = q1_1, y = total, fill = q1_1)) +
  geom_bar(stat = "identity", fill = "steelblue") +
  geom_text(aes(label = lbls),
            vjust = -0.5,
            size = 3) + 
  labs(x = "Idade",
       y = "Frequência (n)") +
  theme_minimal()
```


## Covariação: Gráfico de Dispersão

```{r, out.width = "60%", echo = TRUE, fig.align = 'center'}
ggplot(data = carteira) +
  geom_point(mapping = aes(x = VALE, y = PETR4.SA))
```


```{r, out.width = "60%", echo = TRUE, fig.align = 'center'}
ggplot(data = carteira) +
  geom_bin2d(mapping = aes(x = VALE, y = PETR4.SA))
```


```{r, out.width = "60%", echo = TRUE, fig.align = 'center'}
ggplot(data = carteira) +
  geom_point(mapping = aes(x = VALE, y = PETR4.SA)) +
  geom_smooth(mapping = aes(x = VALE, y = PETR4.SA), method = "lm", se = FALSE)
```


```{r, out.width = "60%", echo = TRUE, fig.align = 'center'}
ggplot(data = carteira) +
  geom_point(mapping = aes(x = WEGE3.SA, y = PETR4.SA))
```


```{r, out.width = "60%", echo = TRUE, fig.align = 'center'}
ggplot(data = carteira) +
  geom_bin2d(mapping = aes(x = WEGE3.SA, y = PETR4.SA))
```


```{r, out.width = "60%", echo = TRUE, fig.align = 'center'}
ggplot(data = carteira) +
  geom_point(mapping = aes(x = WEGE3.SA, y = PETR4.SA)) +
  geom_smooth(mapping = aes(x = WEGE3.SA, y = PETR4.SA), method = "lm", se = FALSE)
```


```{r, out.width = "60%", echo = TRUE, fig.align = 'center'}
ggplot(data = carteira) +
  geom_point(mapping = aes(x = WEGE3.SA, y = VALE))
```    


```{r, out.width = "60%", echo = TRUE, fig.align = 'center'}
ggplot(data = carteira) +
  geom_bin2d(mapping = aes(x = WEGE3.SA, y = VALE))
```


```{r, out.width = "60%", echo = TRUE, fig.align = 'center'}
ggplot(data = carteira) +
  geom_point(mapping = aes(x = WEGE3.SA, y = VALE)) +
  geom_smooth(mapping = aes(x = WEGE3.SA, y = VALE), method = "lm", se = FALSE)
```

Tudo ao Mesmo Tempo:

```{r, out.width = "80%", echo = TRUE, fig.align = 'center'}
library(PerformanceAnalytics)
chart.Correlation(carteira, histogram = TRUE)
```


## Gráficos de Linha para Séries Temporais

```{r, echo = FALSE, warning = FALSE, message = FALSE}
plot(AirPassengers,
     xlab = "Mês",
     ylab = "Total de Passageiros (1000's)",
     main = "Total de Passageiros entre 1949 e 1961", 
     col = "blue")
grid()
```


## Sistema Gerenciador de Séries do Banco Central do Brasil


```{r, echo = FALSE, message = FALSE}
library(GetBCBData)
library(ggplot2)

# define ids
id.series <- c(utilizacao_capacidade_instalada = 1344)
first.date = '2002-01-01'

# obtem serie do bcb
df_uci <- gbcbd_get_series(id = id.series,
                            first.date = first.date,
                            last.date = Sys.Date(), 
                            use.memoise = FALSE)

# grafico de linha via ggplot2
ggplot(data = df_uci, aes(x = ref.date, y = value)) + 
  geom_line(color = "blue") + 
  labs(x = 'Trimestre', y = 'Utilização da Capacidade Instalada (%)', 
       title  = 'Utilização da capacidade instalada - Geral (FGV): 2002/2022',
       subtitle = "Periodicidade: Trimestral",
       caption = "Fonte: Elaborada pelo Autor com dados do BCB") 
```