---
title: "Aula06 - Introdução à Ciência dos Dados"
subtitle: "Exercícios"
author: "Seu Nome"
date: "2023-05-04"
output: html_document
---

```{r setup, include=FALSE}
# configuracoes globais
knitr::opts_chunk$set(echo = TRUE, message = FALSE, warning = FALSE, 
                      digits = 3, scipen = 999)

# pacotes utilizados
library(readr)
library(readxl)
library(plyr)
library(dplyr)
library(likert)
library(ggplot2)
library(forcats)
library(scales) 
```

## Introdução

  Faça os gráficos de barras básicos, com eixos invertidos, com barras 
  coloridas e com anotações nas barras (com porcentagens e totais) para 
  as questões 1.2 sobre a formação acadêmica dos respondentes e 1.3 sobre 
  tempo de experiência na instituiçào referentes ao projeto que analisa 
  a gestão de riscos nos institutos federais.

## Importando o arquivo de dados 

```{r}
risco <- readxl::read_xlsx('dados/risco.xlsx')
glimpse(risco)
```


## Preparação dos Dados para Análise

```{r}

```


## Questão 1.2: Formação Acadêmica

### Gráficos de Barras 


1. Gráfico de barras básico:

```{r, echo=TRUE}

```


2. Invertendo os eixos usando `coord_flip()`:

```{r, echo=TRUE}

```


3. Diferenciando as categorias com cores:

```{r, echo=TRUE}

```

4. Anotando as barras: porcentagens

```{r, echo=TRUE}

```


5. Anotando as barras: totais

```{r, echo=TRUE}

```


## Questão 1.6: Tempo de Experiência na Instituição

