---
title: "Aula 11 - Introdução à Ciência dos Dados"
subtitlte: "Análise de Correlação"
author: "Seu Nome"
date: "2023-06-15"
output: html_document
---

<style type="text/css">
  body{
  font-size: 12pt;
  text-align: justify
      }
</style>


# Pacotes Necessários

Verifique se algum pacote não está instalado antes de executar o código.

```{r setup}
library(pwr)                   # poder e tamanho da amostra
library(BatchGetSymbols)       # importar dados do yahoo finance
library(tidyverse)
library(xts)                   # uma das classes para series temporais em R
library(PerformanceAnalytics)  # return.Calculate(), chart.Correlation()
library(effectsize)            # interpret_r() 
library(DescTools)             # SpearmanRho()
```


# Determinacação do tamanho da amostra para estimar $\rho$

Tamanho da amostra necessário para estimar uma correlação fraca,
segundo Cohen (1988), com $\alpha$ = 5% e poder do teste desejado de 
80%.

```{r}
pwr.r.test(r = 0.1, power = 0.80, sig.level = 0.05, alternative = "two.sided")
```


Tamanho da amostra necessário para estimar uma correlação moderada,
segundo Cohen (1988), com $\alpha$ = 5% e poder do teste desejado de 
80%.

```{r}
pwr.r.test(r = 0.3, power = 0.80, sig.level = 0.05, alternative = "two.sided")
```


Tamanho da amostra necessário para estimar uma correlação forte,
segundo Cohen (1988), com $\alpha$ = 5% e poder do teste desejado de 
80%.

```{r}
pwr.r.test(r = 0.5, power = 0.80, sig.level = 0.05, alternative = "two.sided")
```



# Questões

## 1. Usando o pacote `BatchGetSymbols` importe dados dos últimos 1000 dias para as seguintes ações: `AAPL`, `WEGE3.SA`, `AMZN`, `GOOG`.

```{r}
# tickers das ações
tickers <- c('AAPL', 'WEGE3.SA', 'AMZN', 'GOOG')

df_stocks <- BatchGetSymbols(tickers = tickers,
                             first.date = Sys.Date() - 1000,
                             last.date = Sys.Date(),
                             do.complete.data = TRUE
                             )[[2]]

# Inspecionando o objeto importado
glimpse(df_stocks)
```



## 2. Converta os dados diários dos preços de fechamento das ações para o formato `xts`, usando o pacote `xts`, este é um formato específico para o armazenamento de séries temporais em R. Além disso, elabore gráficos das séries temporais de preços para cada uma das ações.


```{r}
## Apple: preços
apple <- df_stocks %>% filter(ticker == "AAPL") %>% select(ref.date, price.close)
apple_ts <- as.xts(apple$price.close, order.by = apple$ref.date)
length(apple_ts)     # dimensao da serie
plot(apple_ts, main = "Preços Diários das Ações: Apple") # grafico da serie de precos
```


```{r}
## Weg: precos
weg <- df_stocks %>% filter(ticker == "WEGE3.SA") %>% select(ref.date, price.close)
weg_ts <- as.xts(weg$price.close, order.by = weg$ref.date)
length(weg_ts)
plot(weg_ts, main = "Preços Diários das Ações: Weg")
```


```{r}
## Amazon: precos
amazon <- df_stocks %>% filter(ticker == "AMZN") %>% select(ref.date, price.close)
amaz_ts <- as.xts(amazon$price.close, order.by = amazon$ref.date)
length(amaz_ts)
plot(amaz_ts, main = "Preços Diários das Ações: Amazon")
```


```{r}
## Google: precos
google <- df_stocks %>% filter(ticker == "GOOG") %>% select(ref.date, price.close)
google_ts <- as.xts(google$price.close, order.by = google$ref.date)
length(google_ts)
plot(google_ts, main = "Preços Diários das Ações: Google")
```


## 3. Calcule os retornos compostos continuamente a partir dos preços no formato `xts` usando a função `Return.calculate` do pacote `PerformanceAnalytics`. Elabore gráficos das séries temporais dos retornos para cada uma das ações.

```{r}
## Apple: retornos
apple_ret <- na.omit(Return.calculate(apple_ts, method = "log"))
plot(apple_ret, main = "Retornos Diários das Ações: Amazon")
```


```{r}
## Weg: retornos
weg_ret <- na.omit(Return.calculate(weg_ts, method = "log"))
plot(weg_ret, main = "Retornos Diários das Ações: WEG")
```


```{r}
## Amazon: retornos
amaz_ret <- na.omit(Return.calculate(amaz_ts, method = "log"))
plot(amaz_ret, main = "Retornos Diários das Ações: Amazon")
```


```{r}
## Google: retornos
google_ret <- na.omit(Return.calculate(google_ts, method = "log"))
plot(google_ret, main = "Retornos Diários das Ações: Google")
```



## 4. Faça a fusão da séries de retornos das ações em um único objeto usando a função `merge.xts()` do pacote `xts` e nomeie o objeto como `retornos`.

```{r}
retornos <- merge.xts(apple_ret, weg_ret, amaz_ret, google_ret)
head(retornos)
```



## 5. Faça uma análise gráfica da correlação entre os retornos das ações usando a função `chart.Correlation()` do pacote `PerformanceAnalytics` aplicada sobre o objeto `retornos`.

```{r}
## funcao do pacote PerformanceAnalytics
chart.Correlation(retornos, histogram = TRUE)
```



## 6. Encontre a matriz de correlações de Pearson entre os retornos.

```{r}
## cor = funcao interna
cor(retornos)
```



## 7. Obtenha estimativas pontuais do $r$  de Pearson entre os retornos das ações e teste a hipótese nula de que $r = 0$.

```{r}
## cor = funcao interna
cor(retornos)
```


## 8. Dadas as regularidades empíricas dos retornos de açoes, qual estimador de $\rho$, você considera mais apropriado para verificar quais séries de retornos possuem correlações estatisticamente significativas? Reporte pelo menos um resultado, aplicando o estimador escolhido, conforme o padrão da APA.

### Apple e Weg

  Dadas as regularidades empíricacs observadas para as séries de retornos 
de ações, por exemplo, as séries tendem a apresentar considerável leptocurtose e 
assimetria, o coeficiente de correlação de Pearson, que baseia-se na 
normalidade das variáveis, não é apropriado. Neste caso, o coeficiente de 
Spearman (não-paramétrico) é mais indicado.

  Apenas para verificar as diferenças, vejamos os resultados da análise de 
correlação, inicialmente, utilizando o coeficiente de Pearson:

```{r}
### pearson
cor.test(as.numeric(apple_ret), as.numeric(weg_ret), alternative = "two.sided", 
         method = "pearson")
```

  Em seguida, vejamos os resultados fornecidos pela aplicação do coeficiente 
Spearman:

```{r}
### spearman via funcao interna cor.test - nao estima IC para r
cor.test(as.numeric(apple_ret), as.numeric(weg_ret), alternative = "two.sided", 
         method = "spearman")
```

Veja, que a função interna `cor.test()` não retorna uma estimativa de intervalo 
de confiança para o estimador de Spearman. Neste caso, há várias alternativas, vamos utilizar a função `SpearmanRho()` do pacote `DescTools()`:

```{r}
### spearman via funcao SpearmanRho do pacote DescTools - estima IC para r
SpearmanRho(as.numeric(apple_ret), as.numeric(weg_ret), conf.level = 0.95)
```

Qual seria a magnitude da correlação entre os retornos da Apple e da Weg 
segundo os critérios de Cohen (1988)? Podemos utilizar a função 
`interpret_r()` do pacote `effectsize()`.

```{r}
### interpretacao segundo Cohen (1988)
interpret_r(0.2872778, rules = "cohen1988")
```

Seguindo o padrão APA para reportar estimativas de coeficientes de 
correlação, uma possibilidade seria:

"Um coeficiente de correlação de Spearman foi estimado para avaliar a relação 
monotônica entre os retornos dos preços das ações da Apple e da Weg.Os resultados indicam uma correlação positiva fraca mas significativa entre os retornos das duas ações: $S = 41238360$, $valor-p < .001$, $r = .29$, $n = 703$, IC (95\%) $[0.22, 0.35]$."

**Sua Vez:** Efetue a análise de correlação entre as demais séries de retornos.
   

### Apple e Amazon




